【裁判字號】    97,簡,432
【裁判日期】    971031
【裁判案由】    遺產稅
【裁判全文】
臺北高等行政法院判決
                                       97年度簡字第432號
原      告  甲○○
            乙○○
            丙○○
被      告  財政部臺灣省北區國稅局
代  表  人  陳文宗
                          送達.
                          新莊.
上列當事人間因遺產稅事件，原告提起行政訴訟。本院判決如下
：
    主  文
原告之訴駁回。
訴訟費用由原告負擔。
    事  實  及  理  由
一、事實概要：原告之母吳劉阿錦遺產稅案，原經臺北縣稅捐稽
    徵處核定應納稅額新臺幣（下同）584,978 元；繼承人之一
    原告乙○○不服，主張原核定臺北市○○段○ ○段139 地號
    土地價值不符及被繼承人死亡前債務（向臺灣銀行貸款3,42
    0,000 元及沈其晃借款2,253,000 元）已大於遺產而無繼承
    額，不應繳納云云，依法申請復查，經臺北縣稅捐稽徵處80
    年6 月24日以北縣稅法第56265 號復查決定駁回，未准變更
    。原告乙○○復於81年1 月16日申請增列繼承人並主張扣除
    未償債務，經臺北縣稅捐稽徵處函復略以：未償債務部分已
    為復查決定，如有不服應依行政救濟程序辦理，另准予增列
    繼承人，更正後稅額為165,492 元，限繳日期延至81年10月
    15日，該稅款於81年10月14日繳清，全案因未於繳納期間屆
    滿翌日起30日內提起行政救濟而告確定。嗣原告乙○○分別
    於84年7 月28日、同年9 月29日、10月11日就申請退還臺灣
    銀行代繳之遺產稅，向被告所轄新莊稽徵所申請更正退稅，
    該所遂於84年9 月23日以北區國稅新莊審第0000000000號函
    及84年10月16日以北區國稅新莊審第8400072953號函否准所
    請。另一繼承人即原告甲○○於84年11月9 日主張對臺北縣
    稅捐稽徵處80年6 月24日北縣稅法第56265 號復查決定內容
    毫不知情，致未能依法提起訴願，遂改以原告甲○○名義提
    起二次行政救濟，同年12月7 日就同一事件，向被告所轄新
    莊稽徵所申請更正，案經復查、訴願、再訴願程序，均以復
    查逾期未合程序為由予以駁回，後訴經改制前行政法院以85
    年12月10日85年度裁字第1884號裁定駁回確定在案。原告仍
    未甘服，復於89年7 月27日檢附臺灣臺北地方法院83年度訴
    字第493 號民事判決、85年度訴字第2235號民事判決、臺灣
    高等法院83年上字第729 號民事判決及最高法院83年度台上
    字第3261號民事判定，就同一事由申請更正，經被告所轄新
    莊稽徵所以89年8 月9 日北區國稅新莊資第8900079658號函
    復原告未於繳納之日起5 年內申請退稅，依稅捐稽徵法第28
    條規定，不得再行申請，否准所請。原告不服，訴經本院90
    年度訴字第4225號判決、最高行政法院92年度判字第1135號
    裁定駁回確定在案。原告旋於93年4 月20日，以84年12月7
    日申請更正書未獲處理為由再次申請退稅，經被告所屬新莊
    稽徵所於93年5 月20日北區國稅新莊一字第0930015437號函
    復略以：「台端來函申請更正被繼承人吳劉阿錦遺產稅，主
    張扣除其生前債務乙案，系爭84年12月7 日申請書未獲處理
    乙節，業訴經臺北高等行政法院90年度訴字第4225號判決及
    最高行政法院92年度判字第1135號判決確定在案。」原告不
    服，經財政部94年4 月15日台財訴字第09300376100 號訴願
    決定不受理，原告仍不服，訴經本院94年度簡字第435 號裁
    定、最高行政法院96年度裁字第564 號裁定駁回確定在案。
    原告復於96年4 月9 日就同一事由申請退回遺產稅，經被告
    所轄新莊稽徵所於96年5 月18日北區國稅新莊一字第096000
    5172號函復略以：「本案業訴經最高行政法院92年判字第11
    35號判決駁回確定及96年裁字第564 號裁定抗告駁回在卷。
    ．．．台端多次以同一事由申請退回被繼承人吳劉阿錦遺產
    稅，本所悉依法函復在案，同一事件如再來函，本所將依上
    揭法令（行政程序法第173 條第2 款）不予處理。」原告不
    服，訴經本院96年度簡字第664 號判決駁回原告之訴。原告
    仍表不服，遂提起本件行政訴訟。
二、原告起訴意旨略以：
  (一)於普通法院爭訟中（吳劉阿錦是否向台灣銀行借款），於未
    獲判決書前，原告甲○○嘗試於84年7 月28日、同年9 月29
    日、10月11日提出台北地方法院民事執行處84年7 月12日81
    民執庚字第5168號分配表通知單記載：「執行所得之金額共
    計5,280, 000元再扣除執行費291,377 元，吳阿錦遺產實際
    所得金額為4,988,623 元，惟81年10月14日遺產稅繳清證明
    書記載：土地核定價額6,415,290 元、房屋核定價額41,500
    元，共計6,456, 790元，顯然被告核定之房地價額與實際拍
    賣價額不同，相差1,468,167 元」等語，向被告所轄新莊稽
    徵所申請更正退稅。該所遂於84年9 月23日以北區國稅新莊
    審字第0000000000號函否准所請，依據84年10月16日以北區
    國稅新莊審字第8400072953號函之說明三：原告甲○○84年
    7 月28日申請書檢附之台北地方法院民事執行處84年7 月12
    日81民執庚字第5168號分配表通知，雖債權額大於遺產總額
    ，但無法判定相關債務確係由被繼承人吳劉阿錦所積欠，請
    於文到10日內依說明三提示證明資料憑核。
  (二)就上開普通法院爭訟中，於未獲判決書前，原告甲○○再次
    主張「北縣稅捐處80年6 月24日北縣稅法第56265 號復查決
    定書」僅寄給另一繼承人原告乙○○，原告甲○○就內容毫
    不知情，乃提出本件案外判決即「84年11月9 日申請書」檢
    附台北地方法院80年度訴字第572 號確定判決（係原告甲○
    ○代償吳劉阿錦向第十信用合作社借款案件）向被告申請更
    正，案經復查、訴願、再訴願程序，改制前行政法院85年12
    月10日85年度裁字第1884號裁定，以復查逾期30日未合程序
    為由駁回。簡言之：
    1.原告於84年7 月28日提出台北地方法院民事執行處81民執
      庚字第5168號分配表通知申請退稅，被告84年10月16日以
      北區國稅新莊審字第8400072953號函主旨，准原告提出普
      通法院判決書，確定向台灣銀行借款者為吳劉阿錦非吳成
      發，憑核退稅。但因尚未確定判決（包括再審），原告無
      法提出，而法院民事執行處記載內容無確定力。
    2.原告提出本件案外判決即84年11月9 日申請書檢附台北地
      方法院80年度訴字第572 號確定判決（原告甲○○代償吳
      劉阿錦向第十信用合作社借款案件）申請復查，逾越復查
      30日期限，經改制前行政法院85年度裁字第1884號裁定駁
      回。
  (三)被告主張「另一繼承人甲○○於84年11月9 日主張對臺北縣
    稅捐稽徵處80年6 月24日北縣稅法第56265 號復查決定內容
    毫不知情，致未能依法提起訴願，遂改以甲○○名義提起二
    次行改救濟，同年（即84年）12月7 日就同一事件，向被告
    所轄新莊稽徵所申請更正，案經復查、訴願、再訴願程序，
    均以復查逾期未合程序為由予以駁回，後訴經改制前行政法
    院以85年12月10日85年度裁字第1884號裁定駁回確定在案」
    等語，其中「同年（即84年）12月7 日就同一事件，向被告
    所屬新莊稽徵所申請更正」等26個字，係被告於改制前行政
    法院判決確定後擅自增加，亦非事實，原告另舉下列決定書
    予以證明：
    1.財政部訴願決定書85年5 月8 日台財訴第000000000 號記
      載「．．．至84年11月9 日本案訴願人（即原告甲○○）
      以被繼承人遺產之申報及核定均不知悉，主張被繼承人欠
      台灣銀行及沈其晃君之借款，該二件案件均由法院審理中
      ，又被繼承人向第十信用合作社借款亦由訴願人（即原告
      甲○○）代為清償亦應列為扣除額，向原處分機關申請復
      查．．．訴願人於84年11月9 日始以不知情為由申請復查
      」等字，未記載被告擅自增加上開26個字。
    2. 行政院決定書85年10月21日台85訴字第36836 號記載「
       被繼承人未償債務案件正待法院判決，其代位清償第十
       信用合作社借款，亦應列為扣除額云云，於84年11月9
       日向原處分機關申請復查」等字，亦未記載被告擅自增
       加上開26個字。
  (四)被告主張「原告屢次爭執84年12月7 日檢附普通法院判決書
    申請被繼承人吳劉阿錦遺產稅更正及退稅未獲處理，應有稅
    捐稽徵法第28條規定之適用云云，迭經最高行政法院92年度
    判字第1135號判決」等字，經查：
    最高行政法院92年8 月28日92年度判字第1135號記載「本院
    按．．．被繼承人未償債務案件正待法院判決，其代位清償
    第十信用合作社借款，亦應列為扣除額云云，於84年11月9
    日向被上訴人（即被告）申請復查，被上訴人以本件遺產稅
    繳款書延期繳納期限為81年10月15日，上訴人於84年11月9
    日申請復查已逾法定三十日復查期限，復查程序於法未合，
    應不予受理，乃駁回其復查之申請，上訴人（即原告）不服
    ，循序提起行政訴訟，經本院85年12月20日85年度裁字第18
    84號裁定駁回確定在案」等字，亦未記載被告擅自增加上開
    26個字。
  (五)被告主張「鈞院94年度簡字第435 裁定、最高行政法院96年
    度裁字第564 號裁定、鈞院96年度簡字第664 號判決，皆記
    載『同年（即84年）12月7 日就同一事件，向被告所屬新莊
    稽徵所申請更正』等26個字（查係被告擅自增加上開26個字
    ）．．．『三、至於原告訴稱其於繳納稅款後五年內之84年
    12月7 日向被告之新莊稽徵所申請更正稅額並退還溢繳遺產
    稅額，未獲處理乙節，查據被告訴訟代理入於言詞辯論期日
    辯稱：原告上開申請書（即84年12月7 日申請書），係併在
    原告84年11月9 日申請書，因復查逾期而以85年1 月25日北
    區國稅法字第85001833號復查決定書駁回，非未處理』等字
    （查最高行政法院92年度判字第1135號判決亦已予以剔除）
    」。
  (六)最高行政法院92年度判字第1135號判決、鈞院94年度簡字第
    435 裁定、最高行政法院96年度裁字第564 號裁定、鈞院96
    年度簡字第664 號判決，此4 裁判皆一致記載「原告於89年
    7 月27日檢附台北地方法院88年度訴字第493 號民事判決等
    事證向被告提出更正退稅之申請，經被告所轄新莊稽徵所以
    89年8 月9 日北區國稅新莊資字第8900079658號函復原告、
    以原告等未於繳納之日起5 年內申請退還，依稅捐稽徵法第
    28條規定，不得再行申請為由，予以否准」等字。
  (七)至於「被告訴訟代理人於言詞辯論期日（鈞院90年度訴字第
    4225號）辯稱：原告上開申請書（即84年12月7 日申請書）
    ，係併在原告84年11月9 日申請書，因復查逾期而以85年1
    月25日北區國稅法字第85001833號復查決定書駁回，非未處
    理」等字，經查：被告85年1 月25日北區國稅法字第850018
    33號復查決定書、財政部訴願決定書85年5 月8 日台財訴第
    000000000 號、行政院決定書85年10月21日台85訴字第3683
    6 號、改制前行政法院85年12月10日85年度裁字第1884號裁
    定、最高行政法院92年度判字第1135號判決（皆沒有記載）
    ，而鈞院90年度訴字第4225判決、鈞院94年度簡字第435 裁
    定、最高行政法院96年度裁字第564 號裁定、鈞院96年度簡
    字第664 號判決（皆有記載），是否有記載之過去歷審判決
    上之不同，本件原告有即受確認判決之法律上利益，自應提
    起確認之訴。
  (八)再者，被告85年1 月25日北區國稅法字第85001833號復查決
    定書、財政部訴願決定書85年5 月8 日台財訴字第85012482
    5 號、行政院決定書85年10月21日台85訴字第36836 號，行
    政法院85年12月10日85年度裁字第1884號裁定、否認原告上
    開申請書（即84年12月7 日申請書），係併在原告84年11月
    9 日申請書，因復查逾期而以85年1 月25日北區國稅法字第
    85001833號復查決定書駁回，非未處理，而被告訴訟代理人
    於言詞辯論期日（鈞院90年度訴字第4225號）辯稱：原告上
    開申請書（即84年12月7 日申請當），係併在原告84年11月
    9 日申請書，因復查逾期而以85年1 月25日北區國稅法字第
    85001833號復查決定書駁回，案經訴願即財政部訴願決定書
    85年5 月8 日台財訴第000000000 號、再訴願即行政院決定
    書85年10月21日台85訴字第36836 號、訴經改制前行政法院
    85年12月10日85年度裁字第1884號裁定駁回確定在案，豈非
    自相矛盾，後經最高行政法院92年度判字第1135號判決予以
    剔除，既已確定剔除，則鈞院94年度簡字第435 定、最高行
    政法院96年度裁字第564 號裁定、鈞院96度簡字第664 號判
    決等不得再予以引用。
  (九)被告所轄新莊稽徵所從未覆函原告84年12月7 日申請更正退
    稅書，違背其規章：
    被告答辯狀記載「．．．嗣乙○○君（應更正為甲○○君）
    分別於84年7 月28日、同年9 月29日、10月11日就申請退還
    台灣銀行代繳之遺產稅，向被告所屬新莊稽徵所申請更正退
    稅，該所遂於84年9 月23日以北區國稅新莊審第0000000000
    號函及84年10月16日以北區國稅新莊審第8400072953號函否
    准所請」等字，詳言之：
    1.原告於84年7 月28日向被告所轄新莊稽徵所申請更正退稅
      ，被告於84年9 月23日以北區國稅新莊審第0000000000號
      函否准所請，其說明欄一記載：復台端84年7 月28日申請
      書。
    2.原告分別於84年9 月29日及84年10月11日向被告所轄新莊
      稽徵所申請更正退稅，被告為處理方便而合併處理，嗣於
      84年10月16日以北區國稅新莊審第8400072953號函否准所
      請，查其說明欄一記載：復台端84年9 月29日說明書及84
      年10月11日說明書，合併處理二件說明書。
    3.如上開所示，被告處理原告之申請書，或者合併處理之，
      被告一定來函說明，如果被告未來函，表示被告未處理，
      則原告無法提起訴願，本件假設被告有處理原告84年12月
      7 日申請更正退稅書，則被告應提出被告所轄新莊稽徵所
      之北區國稅新莊審之文號函件，如上開所示，若空口說無
      憑，實難令人信服，原告認有提起確認之訴之必要。
  (十)其他待證資料：
    1.被告89年9 月6 日北區國稅法第00000000號訴願答辯書，
      其事實欄記載「訴願人即原告．．．復於84年11月9 日就
      同一法律事由，提起第二次行政救濟，經復查決定以程序
      不合不予受理，並提起訴願、再訴願程序均遭駁回，後經
      行政法院85年度裁字第1884號裁定程序不合駁回確定在案
      」等字，而本件97年9 月8 日被告之答辯狀擅自增加「同
      年（即84年）12月7 日就同一事件」等12字，換言之，被
      告分別於85年間及89年間提出相同版本之二件答辯狀，但
      本件97年間提出不同版本之答辯狀，同一被告所作數種版
      本何者係真正，原告亦認有提起確認之訴之必要。
    2.財政部訴願決定書90年5 月31日台財訴字第0901300237號
      之理由欄四記載「雖訴願人復於84年11月9 日申請復查，
      惟因逾期遭原處分機關以程序不合，駁回其復查申請，並
      經本部85年5 月8 日台財訴第000000000 號訴願決定、行
      政院85訴字第36836 號決定、及行政法院85年度裁字第18
      84號裁定均為程序不合駁回在案」等字，其中財政部90年
      5 月31日台財訴字第0901300237號決定書與財政部85年5
      月8 日台財訴第000000000 號決定書皆相同版本，二件財
      政部訴願決定書皆未記載被告擅自增加上開12個字，但被
      告本件97年間提出上開擅自增加12個字之不同版本之答辯
      狀，二件財政部所作決定書與被告所作答辯狀，何者係真
      正，原告亦認有提起確認之訴之必要。
  (十一)原告84年12月7 日申請更正退稅書之意涵，與被告上開擅自
    增加12個字之意思不同：
    1.申請退稅之標題、內容如何書寫，原告提出台北地方法院
      83年度訴字第493 號判決等文件，向當時之承辦人王勝霖
      請示，承辦人王勝霖以標題記載「申請更正書」，內容記
      載「請退回遺產稅予申請人」即可，並於更正退稅書上表
      明「覆貴所84.9.23 函北區國稅新莊審第0000000000號之
      說明二及說明三．．．請退回遺產稅予申請人」等字，以
      接續被告北區國稅新莊審第0000000000號函之運作，但至
      今乃未函復可否退稅。
    2.被告辯稱「原告於同年（即84年）12月7 日就同一事件，
      向被告所屬新莊稽徵所申請更正」等字之情節，顯然忽略
      原告上開更正退稅書上第三行表明「覆貴所84.9.23 函北
      區國稅新莊審第0000000000號之說明二及說明三．．．請
      退回遺產稅予申請人」等字，換言之，被告於90年間強辯
      為原告於84年12月7 日向被告所轄新莊稽徵所單獨申請更
      正，而非接續被告北區國稅新莊審第0000000000號函之運
      作，二者間之差異，原告認有提起確認之訴之必要。
    3.總之上開二種不同情節，原告認為被告皆未處理（理由為
      ：被告於行政法院判決確定後擅自增加上開12個字，即是
      未處理之托辭；原告84年12月7 日申請更正退稅書檢附民
      事法院判決書，接續被告北區國稅新莊審第0000000000號
      函之運作，被告亦未處理），被告認為二種不同情節皆有
      處理，或前者有處理（未處理之托辭），後者從未處理，
      職是原告亦認有提起確認之訴之必要，為此，請鈞院判決
      如原告訴之聲明，以維法治。
  (十二)綜上所述，為此請求：1.確認原告提出「84年12月7 日申請
    書」並檢附台北地方法院83年度訴字第493 號判決、台灣高
    等法院83年度上字第729 號判決、最高法院83年度台上字第
    3261號判決，依「稅捐稽徵法第28條」規定，退還溢繳遺產
    稅及利息。2.訴訟費用由被告負擔。
三、被告答辯則以：
  (一)按「納稅義務人對於因適用法令錯誤或計算錯誤溢繳之稅款
    ，得自繳納之日起5 年內提出具體證明，申請退還，逾期申
    請者，不得再行申請。」、「當事人於終局判決後，不得就
    同一法律關係更行起訴，此為一事不再理之原則。違背此原
    則者，即為法所不許。」「原告之訴，有下列各款情形之一
    者，行政法院應以裁定駁回之。．．．九、訴訟標的為確定
    判決或和解之效力所及者。」分別為稅捐稽徵法第28條、行
    政法院44年第44號判例、行政訴訟法第107 條第1 項第9 款
    所明定。
  (二)原告屢次爭執84年12月7 日申請更正被繼承人吳劉阿錦遺產
    稅未獲處理，應有稅捐稽徵法第28條規定之適用云云，迭經
    最高行政法院92年度判字1135號判決、鈞院94年度簡字第43
    5 號裁定、最高行政法院96年度裁字第564 號裁定、鈞院96
    年度簡字第664 號判決駁回確定在案，此有各該判決書附於
    原處分卷足憑，原告於終局判決後再次就同一事由提起本件
    訴訟，依首揭行政法院44年第44號判例即為法所不許，另查
    原告請求就同一訴訟標的予以審判，自應為前案判決效力所
    及，依首揭行政訴訟法第107 條第1 項第9 款規定應予以駁
    回。
四、按「確認行政處分無效及確認公法上法律關係成立或不成立
    之訴訟，非原告有即受確認判決之法律上利益者，不得提起
    之。其確認已執行完畢或因其他事由而消滅之行政處分為違
    法之訴訟，亦同。」，行政訴訟法第6 條第1 項定有明文。
    準此，現行行政訴訟法承認之確認訴訟，指確認行政處分無
    效、確認公法上法律關係成立與否、及確認已執行完畢或因
    其他事由而消滅之行政處分違法等三種類型。其中所稱確認
    公法上法律關係成立與否之訴訟，乃指基於法規之規範效果
    ，對於特定生活事實產生權利主體間之權利義務關係，或產
    生人對於權利客體之利用關係，藉由訴訟確定此種法律關係
    之成立與否。經查，本件原告就其母吳劉阿錦遺產稅事件，
    迭經各種救濟程序已告確定，如事實概要欄所示，有相關處
    分卷附復查決定書、本院相關判決書可憑。原告再於本件提
    起確認之訴，請求「確認原告提出84年12月7 日申請書並檢
    附台北地方法院83年度訴字第493 號判決、台灣高等法院83
    年度上字第729 號判決、最高法院83年度台上字第3261號判
    決，依稅捐稽徵法第28條規定，退還溢繳遺產稅及利息」，
    無非在於請求本院以判決確認其曾於84年12月7 日向被告行
    使稅捐稽徵法第28條規定之公法上請求權。惟此請求權有無
    行使乃原告有無進行法律行為之一種事實，並非兩造間之公
    法關係成立與否之爭議，揆諸前開說明，非屬確認訴訟所得
    審究之標的。是原告提起本件訴訟，顯無理由，且本件為簡
    易訴訟事件，爰不經言詞辯論，逕予駁回。
據上論結，本件原告之訴為無理由，爰依行政訴訟法第98條第1
項前段、第104 條、第233 條第1 項、第236 條，民事訴訟法第
85條第1項，判決如主文。
中    華    民    國    97    年    10    月   31     日
                        臺北高等行政法院第四庭
                                      法  官  李  玉  卿
上為正本係照原本作成。
本件以訴訟事件所涉及之法律見解具有原則性者為限，始得於本
判決送達後20日內向本院提出上訴狀並表明上訴理由，如已於本
判決宣示後送達前提起上訴者，應於判決送達後20日內補具上訴
理由（均按他造人數附繕本），且經最高行政法院許可後方得上
訴。
中    華    民    國    97    年    10    月   31     日
                                      書記官  陳  又  慈


司法院資訊處製作；財團法人民間司法改革基金會備份。
